【裁判字號】    94,易,1385
【裁判日期】    950125
【裁判案由】    詐欺
【裁判全文】
臺灣臺北地方法院刑事判決              94年度易字第1385號
公  訴  人  臺灣臺北地方法院檢察署檢察官
被      告  丙○○
選任辯護人  羅凱正律師
            陳錦隆律師
上列被告因詐欺案件，經檢察官提起公訴（94年度偵字第7942號）
，本院判決如下：
    主  文
丙○○意圖為自己不法之所有，以詐術使人將本人之物交付，處
有期徒刑陸月，如易科罰金，以佰元折算壹日。
    事  實
一、丙○○於民國93年10月底向案外人畢淑英頂讓址設臺北市松
    山區○○○路231巷 10號韓國料理店後，即委請乙○○向有
    關機關申辦相關營業事宜，嗣上址因面臨道路寬度不符土地
    使用分區管制規則規定，無從據以申請取得營利事業設立登
    記許可，而於同年11月22日遭臺北市商業管理處（下稱商管
    處）退件，復因其在韓國招募廚師不克來台掌廚，為求順利
    出脫該店，竟意圖為自己不法之所有，先於93年11月間透過
    拍賣網站、報紙及張貼紅紙刊登上址飲食店鋪頂讓廣告，繼
    於同年12月上旬某日在上址店內，向有意受讓承接該店經營
    之甲○○隱匿前開事實，誆稱上址餐廳已領有合法營業登記
    文件，簽約後僅需向主管機關辦理負責人變更登記即可云云
    ，並稱業已向商管處申請以「大長今料理店」店名預查通過
    ，使甲○○陷於錯誤，認能以「大長今料理店」名稱在原址
    合法經營，於同年12月19日在上址與丙○○簽訂餐廳讓渡書
    受讓該料理店，約定總價新臺幣（下同）55萬元，並當場交
    付中國信託商業銀行雙和分行為付款人、票載發票日為93年
    12 月24日、票號BG0000000號、面額45萬元之支票乙紙。嗣
    甲○○向丙○○索取營利事業登記相關文件，丙○○僅提出
    「大長今料理店」之名稱已獲商管處預查通過之文件及稅捐
    稽徵單位核發之稅籍資料，佯稱因該店頂讓因素未續辦營利
    事業登記證，轉而要求甲○○自行辦理。迨甲○○於93年12
    月23日前往商管處申請「大長今料理店」營利事業設立登記
    ，為該處於同年12月29日函以：「面臨道路寬度不符土地使
    用分區管制規則規定」，否准申請，甲○○見經營前述大長
    今料理店目的不達，幾經向丙○○要求解約遭拒，始知受騙
    。
二、案經被害人甲○○訴由臺北市政府警察局中山分局報請臺灣
    臺北地方法院檢察署檢察官偵查起訴。
    理  由
一、訊據被告丙○○固不否認於上開時、地與告訴人甲○○約定
    以55萬元價格簽定餐廳讓渡書，並當場收受面額45萬元支票
    兌領等情，惟矢口否認有何詐欺犯行，辯稱：伊不知該店位
    址不符合分區管制規則，無從申請營利事業當記許可，簽約
    時亦未對告訴人誆稱韓翔小吃店或大長今料理店已辦妥營利
    事業登記許可，當時認為取得營利事業統一發票即可營業，
    且該店係由伊之夫戊○○經營，伊非契約當事人，款項均已
    交付戊○○，本件實際上亦僅係雙方民事糾紛云云。惟查：
  (一)被告與告訴人於前揭時、地就上址店鋪簽定餐廳讓渡書受讓
    該飲食店，約定總價55萬元，告訴人並當場交付上開面額45
    萬元支票、兌付，嗣告訴人甲○○復於上開時間前往商管處
    申請「大長今料理店」營利事業設立登記，為該處函以：「
    面臨道路寬度不符土地使用分區管制規則規定」，否准申請
    ，幾經向丙○○要求解約遭拒等情，業據告訴人指述歷歷，
    復為被告所不爭執，且有讓渡書、支票及存證信函等件影本
    為證，應堪信為真。
  (二)被告前向案外人畢淑英頂讓上址飲食店後，即委請乙○○申
    辦相關營業事宜，乙○○旋告以先前上址飲食店因面臨道路
    寬度不足8米無從核發營利事業登記情形，惟被告仍要求辦
    理，乙○○即依被告指示於93年11月17日以「韓翔小吃店」
    名義申辦營利事業登記，嗣該店面位置果因面臨道路寬度不
    符土地使用分區管制規則規定，無從據以申請取得營利事業
    設立登記許可，而於同年11月22日遭商管處退件等情，亦據
    證人乙○○證述在卷（見本院94年12月16日審判筆錄），且
    有商管處94年1月14日北市商一字第09430054700號函送商管
    處營利事業登記辦理進度詳細資料、商管處93年11月18日北
    市商一字第093050456號函影本1份在卷可稽。又臺北市政府
    聯合作業中心於93年11月17日受理丙○○申請商號「韓翔小
    吃店」營利事業設立登記案件，案經工務局建管處審核簽註
    ：「1、面臨道路寬度不符土地使用分區管制規則規定。2、
    使照用途為一般零售業，可申請零售業。」商業管理處審核
    簽註：「符合規定。」商管處遂依營利事業統一發證辦法規
    定綜理以前開93年11月18日函文通知商號負責人丙○○該案
    前揭否准情事，另依行政程序法第68條規定於93年11月22日
    以掛號方式交付臺北市府郵局投遞該申請案全卷乙宗（掛單
    編號：568460），復經商管處94年10月26日北市商一字第
    09434984000號函敘綦詳，併檢送臺北興安郵局93年12月7日
    普通掛號函件00000000000000號收件人丙○○簽名妥投收據
    影本1張為憑，被告當初既有意經營韓國料理店，自應對申
    辦過程特別在意，尤其係遭主管機關退件情況，豈不留意原
    因或詢問承辦人退件之理，竟不聞不問，空言否認知悉上情
    ，實與常情有違，不足採信。
  (三)據告訴人於本院審理期間以證人身分具結供證：「當時頂店
    時，店面是休業狀態，曾問被告有關許可的事，比如營利事
    業登記證及可否合法經營等事項，被告稱營利事業登記證及
    稅捐部分均已辦妥，並可介紹會計師供我辦理讓渡移轉事宜
    ，簽約當天曾要求提出營利事業登記證，被告稱等上班時間
    就可以拿出來，嗣被告僅提出大長今名稱預查表，證明臺北
    市尚無其他店名叫大長今料理店，並稱因為要將店頂讓出去
    ，故僅辦至店名調查，後續申辦動作要我自行辦理」（見本
    院94年12月16日審判筆錄），證人即當天陪同告訴人至被告
    店鋪簽約之丁○○於偵、審中亦證稱：「簽約時被告說已辦
    妥營利事業登記證」、「被告當時有說用韓翔名字申請的相
    關文件都已出來，請告訴人去辦理變更負責人名義即可」等
    語（見94年偵字第7942號偵卷第50頁、第99頁、同上審判筆
    錄），可徵被告在雙方洽談、簽約時，確有對被告隱匿上述
    不能申請營利事業登記之客觀情事。被告雖否認上情，辯稱
    ：「磋商及簽約時均未提到營利事業登記證，當時僅提出漢
    翔小吃店之稅籍資料」云云，惟按營利事業統一編號係由稅
    捐稽徵機關就所管營業登記事務所核編，並不等同已領有營
    利事業登記證，被告既有意在上址從事餐飲業，並委請乙○○辦理相關營業申請，對此應知之綦詳，遑論證人乙○○證
    稱：曾就此對被告加以解釋等語（見同上審判筆錄），而告
    訴人向被告頂讓該店目的係為經營韓國料理店，被告既欲出
    讓該店，衡諸一般交易慣行及誠信原則，被告應當保證並提
    供該店得適法經營小吃店之營業許可相關文件資料，否則自
    應據實已告，以供受讓人自行抉擇承受該店與否，而被告斥
    資向告訴人頂讓店面、事後並向主管機關申請辦理營利事業
    登記，顯見被告就上址因面臨道路寬度不足而未能辦理餐飲
    店營利事業登記乙事並不知情，益證被告在雙方洽商、簽約
    時顯有對告訴人隱匿上情而施用詐術，應堪認定。
  (三)上址店面因面臨道路寬度不符土地使用分區管制規則規定，
    無從核發餐飲店營利事業申請登記，客觀上不能作為餐飲店
    使用，且為被告早於於告訴人磋商締約前即已知悉，業如前
    述，被告與證人戊○○復供承：自前手頂讓該店後，曾斥資
    重新裝修，嗣因原招募廚師返回韓國，乃欲脫手出售店面等
    語（見 95年1月13日審判筆錄），猶見被告為求脫手，減低
    損失，對於告訴人隱匿上情，訛稱該店業已取得相關許可，
    得適法經營，事後告訴人未能據此合法申辦營利事業登記許
    可，雙方交易目的不達，仍拒不解除契約退還價金，可徵被
    告主觀上有據此為自己不法所有之意圖，經受命法官質以既
    然頂讓該店目的沒有達成，何以不將錢退還告訴人，被告仍
    辯稱：「現在該路段其他店還在營業，當時不知該店無法申
    請營利事業登記，且錢已交給戊○○，本件事情與我無關，
    這件事情我沒有錯」，再經審判長質以若與告訴人立場對換
    ，該店無法申請營利事業登記證，是否仍要頂讓該店，被告
    猶支吾其詞，辯稱：沒想過這個問題（均見本院 95年1月13
    日審判筆錄），益見其有不法所有意圖，灼然至明。
  (四)又被告為出脫該店刊登報紙廣告，並與告訴人在前揭餐廳讓
    渡書上簽名蓋印，事後並鳩工修繕烤肉爐設備，有該讓渡書
    影本及被告提出維修服務單、分類廣告刊登表佐憑，告訴人
    從接洽、簽約之對象亦均直指被告，受任代辦相關稅籍資料
    及營利事業登記之乙○○亦供稱係受被告囑託辦理，為被告
    所不爭執，以上各情在在證明被告確係本件詐欺犯行之行為
    人，其迄本院最後言詞辯論期日始改稱：非契約當事人，實
    際上該店係其夫戊○○經營云云，其夫戊○○亦附和其詞，
    因與卷證資料及上述不符，顯係迴護被告之詞，被告所辯則
    顯係事後卸責之詞，均不足採信。至於被告詐得財物後，資
    金流向何處，要係被告處分贓物行為，並不影響本院前開所
    為認定。
  (五)被告在申辦營利事業登記過程業經乙○○告知該店面因道路
    面臨寬度不足問題，不能作為經營小吃店營業使用，至於該
    店所處路段有無他人經營餐飲業，已不足以作為本件被告是
    否構成犯罪之論斷；另辯護人聲請傳訊證人蔡顯榮欲證明事
    後雙方就履約爭議談判過程，惟詐欺罪係既成犯，於行為人
    施用詐術後犯罪行為即告終了，事後雙方就爭議談判過程，
    無解於前開被告已完成之犯罪行為，仍不得作為對其有利之
    證據，又被告既否認93年12月20日與告訴人簽定讓渡書真偽
    ，公訴人亦不擬將之作為本案證據（見本院94年10月 3日準
    備程序筆錄），且該文書內容與93年12月19日雙方簽定不爭
    執真偽之文書內容彷彿，故本件事證已臻明瞭，依刑事訴訟
    法第163條之2第2項第3款規定，均無再調查之必要，亦此敘
    明。
  (六)綜上所述，被告所辯無非事後卸責之詞，不足採信。本件事
    證明確，被告犯行洵堪認定，應予依法論科。
二、核被告所為，係犯刑法第339條第1項之詐欺取財罪。爰審酌
    其犯罪動機、目的、手段、詐欺金額、為求減損自己損失，
    竟施用詐術欺騙被害人，事後迄未與被害人和解返還價金，
    犯罪後態度不佳及公訴人對於科刑意見等一切情狀，量處如
    主文所示之刑，併諭知易科罰金之折算標準，以資懲儆。
據上論斷，應依刑事訴訟法第299條第1項前段，刑法第339條第1
項、第41條第1項，罰金罰鍰提高標準條例第1條前段、第2條，
判決如主文。
本案經檢察官方伯勳到庭執行職務
中    華    民    國    95    年    1     月    25    日
                  刑事第十二庭  審判長法  官  李英豪
                                      法  官  張永宏
                                      法  官  胡宏文
以上正本證明與原本無異。
如不服本判決，應於判決送達後10日內向本院提出上訴狀（應抄
附繕本）。告訴人或被害人如對於本判決不服者，應具備理由請
求檢察官上訴，其上訴期間之計算係以檢察官收受判決正本之日
期為準。
                                      書記官  劉穗筠
中    華    民    國    95    年    1     月    25    日
附本案論罪科刑依據之法條：刑法第339條第1項
中華民國刑法第339條
(普通詐欺罪)
意圖為自己或第三人不法之所有，以詐術使人將本人或第三人之
物交付者，處5年以下有期徒刑、拘役或科或併科1千元以下罰金
。
以前項方法得財產上不法之利益或使第三人得之者，亦同。
前二項之未遂犯罰之。


司法院資訊處製作；財團法人民間司法改革基金會備份。
